【裁判字號】    95,易,2553
【裁判日期】    951229
【裁判案由】    業務侵占
【裁判全文】
臺灣臺中地方法院刑事判決              95年度易字第2553號
公  訴  人  臺灣臺中地方法院檢察署檢察官
被      告  乙○○
選任辯護人  廖本揚律師
上列被告因業務侵占案件，經檢察官提起公訴（94年度偵字第
8259號），本院判決如下：
    主    文
乙○○無罪。
    理    由
一、公訴意旨略以：被告乙○○於民國九十二年三月間某日受僱
    於酒冠洋酒有限公司（下稱酒冠公司）擔任業務員，從事開
    發客戶、推銷酒類及收受貨款之工作，竟意圖為自己不法之
    所有，基於侵占之概括犯意，於九十三年四月間，向位於臺
    中市○○街十號之「百達翡麗飲料店」、臺中市○○路四七
    之五號之「浪漫亭小吃店」及臺中市南屯區○○○路第二○○號一樓之「豪翔商行」各收取新臺幣（下同）六千元、七
    千零六十元及三萬三千二百一十元後，連續將業務上所持有
    之六千元、七千零六十元及三萬三千二百一十元，合計共四
    萬六千二百七十元予以侵占入己，未將該款項繳回酒冠公司
    。嗣經酒冠公司清查乙○○所收取之貨款帳目，始查悉上情
    ，因認被告涉犯刑法第三百三十六條第二項之業務侵占罪嫌
    云云。
二、按犯罪事實應依證據認定之，無證據不得認定犯罪事實；不
    能證明被告犯罪或其行為不罰者，應諭知無罪之判決，刑事
    訴訟法第一百五十四條第二項、第三百零一條第一項分別定
    有明文。又告訴人之告訴，係以使被告受刑事追訴為目的，
    是其陳述是否與事實相符，仍應調查其他證據以資審認。且
    事實之認定，應憑證據，如未能發現相當證據，或證據不足
    以證明，自不能以推測或擬制之方法，以為裁判基礎。且認
    定犯罪事實所憑之證據，雖不以直接證據為限，間接證據亦
    包括在內；然而無論直接或間接證據，其為訴訟上之證明，
    須於通常一般之人均不致有所懷疑，而得確信其為真實之程
    度者，始得據為有罪之認定，最高法院五十二年臺上字第一
    三○○號、四十年臺上字第八六號及七十六年臺上字第四九
    八六號分別著有判例可資參照。再刑事訴訟法第一百六十一
    條已於九十一年二月八日修正公布，修正後同條第一項規定
    ：檢察官就被告犯罪事實，應負舉證責任，並指出證明之方
    法。因此，檢察官對於起訴之犯罪事實，應負提出證據及說
    服之實質舉證責任。倘其所提出之證據，不足為被告有罪之
    積極證明，或其闡明之證明方法，無從說服法官以形成被告
    有罪之心證，基於無罪推定之原則，自應為被告無罪判決之
    諭知（最高法院九十二年臺上字第一二八號判例意旨參照）
    。又刑法之故意，係指認識犯罪之構成事實，且進而決定為
    其行為之意思，其中決定為其行為之意思，皆有一定之遠因
    ，即「動機」，通常動機與犯罪之成立無關，或以之為科刑
    時應予審酌之事項，然於特殊之犯罪，若以之為主觀不法構
    成要件之構成要素者，如刑法分則中規定以「意圖」為成立
    要件之罪，法律既明定為犯罪構成要件，則動機已成犯罪內
    容之一部分，不得再視為一般之動機，故目的犯（意圖犯）
    在主觀上除須具備故意之構成要件外，尚須具備法定之不法
    意圖，否則其犯罪即無以成立（最高法院九十三年度臺上字
    第四七九八號判決意旨參照）。
三、公訴人認被告乙○○涉有前開業務侵占罪嫌，無非係以證人
    即告訴人公司法定代理人丙○○之證述、證人甲○○之證述
    、卷附之應收帳款明細表、業績計算總表各一份、證明書三
    張及被告明知不能以收回之貨款抵扣酒冠公司應給付被告之
    業績獎金竟仍未將貨款交回酒冠公司，足認被告主觀上具有
    不法所有意圖等為其論據。訊據被告固對其有向上址豪翔商
    行收取貨款六千元及向百達翡麗飲料行收取貨款三萬三千二
    百一十元，均未繳回公司之事實坦承不諱，惟堅決否認有何
    業務侵占犯行，辯稱略以：伊未向浪漫亭小吃店收取七千零
    六十元貨款。且因酒冠公司負責人丙○○就伊與酒冠公司間
    呆帳應如何分擔一節遲遲不出面處理，並拒不給付伊應得之
    業績獎金等薪資，伊始未將上開伊所收取之貨款繳回公司，
    而用來抵充酒冠公司應給付予伊之業績獎金，伊並無不法所
    有之意圖等語。經查：
(一)浪漫亭小吃店均係以支票給付貨款予酒冠公司，業據證人戊○○結證在卷 (見本院卷第六五頁)。又證人戊○○於九十
    五年十月二十七日審理中雖證稱：酒冠公司人員有向浪漫亭
    小吃店收取前揭七千零六十元貨款云云。惟經本院調取浪漫
    亭小吃店所使用之支票帳戶交易明細結果，並無前揭七千零
    六十元支票之交易紀錄，有交易明細一份在卷可考 (見本院
    卷第八三至八五頁)。且證人戊○○嗣於同年十二月十五日
    審理中亦再度結證陳明：經伊回去查證結果，並無起訴書所
    載之給付七千零六十元款項予酒冠公司情事。九十四年度發
    查字第一○六四號偵查卷第五頁所示之證明書，是丙○○寫
    好拿到浪漫亭小吃店叫小吃店人員蓋章，渠等小吃店人員在
    蓋章前並未予以確認等語。準此，本件既無積極證據足認被
    告確有向浪漫亭小吃店收取七千零六十元貨款，被告始終辯
    稱：伊並未收取此筆款項等語，即堪採信。至被告另有於九
    十三年二月間向浪漫亭小吃店收取七千五百七十五元貨款部
    分，雖經被告直承屬實，並有請款單影本及前揭交易明細在
    卷可按，惟此筆七千五百七十五元款項，既與告訴人指訴遭
    被告侵占之七千零六十元款項金額不符，復未經告訴人指訴
    該筆款項有何遭被告侵占情事，自難遽為不利於被告之認定
    。
(二)證人即告訴人即酒冠公司負責人丙○○雖證稱：被告等業務
    員就其所負責之客戶之呆帳金額，應「全部」由被告等業務
    員可得之業績獎金中扣除云云。惟證人丙○○既未能就此部
    分提出任何佐證供本院調查審認，已難遽採為不利於被告之
    認定。況被告與酒冠公司負責人丙○○間，就被告等業務員
    代表酒冠公司所售出之酒類未能收回之貨款呆帳究應如何處
    理一節，雙方迄未能達成共識，業經證人丁○○、甲○○分
    別到庭結證屬實，另證人甲○○於偵查中亦結證稱：應收帳
    款明細表是伊所製作，表上之呆帳雖然要扣業績獎金，但不
    可能全扣等語 (見九十四年度偵字第八二五九號偵查卷第四
    四頁)。是證人丙○○前揭證詞在客觀上既難謂合理，復未
    經被告等業務員與酒冠公司達成協議，自難拘束被告等業務
    員。再者，證人甲○○於審理中結證稱：酒冠公司截至九十
    三年三月間止，應給付被告之業績獎金為十五萬八千四百零
    五元，扣除相關款項之後，仍餘有十二萬八千一百零七元等
    語，並有業績計算總表一份在卷可按 (見偵卷第七頁)。此
    外，被告與丙○○間並未約定不能以貨款抵扣業績獎金，亦
    經證人丙○○於審理中結證在卷 (見本院卷第六三頁)。從
    而，被告辯稱：「老闆 (即丙○○)每次開會都是避重就輕
    ，答應我們的事情過幾天認為不妥又更改，針對他自己有利
    的部分，帳款我那時候跟他談過幾次，但他都不回應，他意
    思就是全部呆帳要我們業務背，他積欠人家很多錢，明知道
    做酒店帳目很難收回，但開店那麼久都沒有制度，一切依他
    喜好，我告訴他我可以配合他收款，但他不出面，要求我要
    出，我跟他說過好幾次說生活過不下去，為何還扣我全部薪
    水，九十二年三月上班，公司就有十幾萬元的呆帳，老闆算
    在我頭上，我都不知道，我上班半年，我覺得怪怪的，為何
    呆帳那麼多，還算在我頭上，我要他核算清楚，但他都不說
    清楚，說要算幾成，但都沒有處理，他都說和業界很熟，說
    要扣幾成，但最後還是沒有和我們談，和他談時，也都避不
    見面，當時他欠我十幾萬元，我拿三萬多，還有十二萬多元
    ，以後再跟他處理，結果他也沒有處理。」等語，即堪採信
    。
(三)綜上所述，被告在未與酒冠公司釐清雙方債權、債務金額前
    ，擅自以所收取之貨款抵充酒冠公司應給付予伊之業績獎金
    之行為，固難謂允當，惟被告與酒冠公司間就呆帳應如何由
    雙方比例分擔一節，既確實存有爭議，致雙方之債權、債務
    關係有所爭執，被告復係因認為其對酒冠公司具有十餘萬元
    之業績獎金債權，始將所收取之三萬餘元貨款扣抵為酒冠公
    司應給付予伊之業績獎金，則本件在主觀構成要件方面即難
    認被告有何「不法所有意圖」，依照上開說明，尚難以刑法
    之業務侵占罪相繩。本件應純屬民事糾葛，應由雙方循民事
    途逕解決。本件既查無其他積極證據，足資證明被告在主觀
    上確有公訴人所指業務侵占之「不法所有意圖」，揆諸上揭
    說明，既不能證明被告犯罪，依法自應為無罪之諭知，以免
    冤抑。
據上論斷，應依刑事訴訟法第三百零一條第一項，判決如主文。
中    華    民    國    95    年    12    月    29    日
                       臺灣臺中地方法院刑事第十庭
                           審判長法  官  郭瑞祥
                                 法  官  黃炫中
                                 法  官  江奇峰
上正本證明與原本無異。
如不服本判決，應於送達後十日內向本院提出上訴狀（須附繕本
），上訴於臺灣高等法院臺中分院。
                                 書記官  陳美年
中    華    民    國    95    年    12    月    29    日


司法院資訊處製作；財團法人民間司法改革基金會備份。
